ACORDAO-COMPLETO-2344219

ACÓRDÃO 2808/2019 ATA 12/2019 - SEGUNDA CÂMARA

VISTOS, relatados e discutidos estes autos de representação, sem pedido de cautelar, ofertada pela empresa Amazônia Representação, Comércio e Serviços de Máquinas e Equipamentos Ltda. a respeito de possíveis irregularidades ocorridas no Pregão Eletrônico 11/2017, realizado pela Superintendência Estadual de Operações (SE/AM) da Empresa Brasileira de Correios e Telégrafos (ECT) .
ACORDAM os ministros do Tribunal de Contas da União, reunidos em sessão da 2ª Câmara, ante as razões expostas pela relatora, e com base no art. 237, inciso VII, do Regimento Interno, em:
9.1. conhecer da representação e considerá-la improcedente;
9.2. dar ciência deste acórdão ao representante e à Empresa Brasileira de Correios e Telégrafos;
9.3. arquivar os autos.

Representação de licitante a respeito de possíveis irregularidades ocorridas em pregão eletrônico realizado pela ECT.

Segunda Câmara

Empresa Brasileira de Correios e Telégrafos.

3. Representante: Amazônia Representação, Comércio e Serviços de Máquinas e Equipamentos Ltda. (CNPJ 18.525.828/0001-29).
3.1. Interessados: Empresa Brasileira de Correios e Telégrafos (CNPJ 34.028.316/0001-03) e Navegação Cidade Ltda. (CNPJ 63.698.724/0001-70).

13.1. Ministros presentes: Augusto Nardes (na Presidência), Aroldo Cedraz, Raimundo Carreiro e Ana Arraes (Relatora).
13.2. Ministros-Substitutos presentes: Marcos Bemquerer Costa e André Luís de Carvalho.

ANA ARRAES

Adoto como parte do relatório a instrução da Secretaria do TCU no Estado do Amazonas - Sec/AM, a qual contou com a anuência de seu dirigente (peça 38) , com os devidos ajustes de forma:
“INTRODUÇÃO
Cuidam os autos de representação, sem pedido de cautelar, ofertada pela empresa Amazônia Representação Comércio e Serviços de Máquinas e Equipamentos Ltda. (CNPJ 18.525.828/0001-29) , a respeito de possíveis irregularidades ocorridas no Pregão Eletrônico 11/2017, realizado pela Superintendência Estadual de Operações SE/AM da Empresa Brasileira de Correios e Telégrafos (ECT) , cujo objeto versa sobre prestação de serviço de transporte multimodal (Rodoviário e/ou aéreo e/ou Fluvial) de cargas postais e/ou especiais do projeto INEP/2017: ENEM, ENEM-PPL e ENADE, da origem ao destino ida e volta, com valor máximo estabelecido em R$ 524.449,97.
HISTÓRICO
Na primeira instrução (peça 5) , sugeriu-se o conhecimento da representação e que se diligenciasse a Superintendência Estadual de Operações SE/AM da Empresa Brasileira de Correios e Telégrafos (ECT) para que apresentasse documentação referente ao processo licitatório do Pregão Eletrônico 11/2017.
Mediante despacho (peça 7) , a Exma. Relatora acolheu a sugestão desta unidade técnica, determinando:
10.1. a realização de diligência à Superintendência Estadual de Operações SE/AM da Empresa Brasileira de Correios e Telégrafos para que, no prazo de 15 (quinze) dias, encaminhe toda documentação referente ao processo licitatório do pregão eletrônico 11/2017 e outros documentos que considere pertinentes ao deslinde da matéria, principalmente os estudos que justificaram o não parcelamento e a adoção de solução que permita 90% de subcontratação e, ainda, para que informe se existe contrato com objeto similar em vigência, encaminhando cópia, se for o caso;
10.2. o envio de cópia integral deste processo, inclusive deste despacho, à referida unidade, a fim de subsidiar sua manifestação.
Esta Secretaria promoveu diligência junto à ECT por meio do Ofício 2495/2017-TCU/SECEX-AM, de 13/11/2017 (peça 8) . Em resposta, a entidade apresentou, tempestivamente, as informações e/ou esclarecimentos constantes das peças 10-11.
Já na instrução pretérita (peça 17) , sugeriu-se a ciência de irregularidades, determinações e arquivamento da representação.
Em novo despacho (peça 20) a Exma. Relatora entendeu que era necessária a oitiva das partes envolvidas, visando ampliar a ampla defesa e contraditório.
Cumpriu-se a determinação da Exma. Relatora mediante os ofícios 1650 e 1651/2018-TCU/SECEX-AM, de 23/8/2018 (peças 22 e 23) , momento em que foram chamados em oitiva o representante legal da empresa Navegação Cidade Ltda. (CNPJ: 63.698.724/0001-70) , vencedora do certame, e a própria ECT,
Ambos ofícios foram adequadamente recebidos conforme AR às peças 29 e 31. Contudo, apenas a ECT se manifestou (peça 32) .
EXAME TÉCNICO
Preliminarmente à análise, cabe relembrar o teor da inicial na qual o representante alega (peça 2) , em síntese, que o edital possui cláusula restritiva à competição, mais precisamente o item 2, subitem 1.4, alínea ‘f’, do apêndice 2 do Edital 11/2017-SE/AM, que impõe como condição de habilitação:
f) Autorização/Habilitação/Registro na ANTAQ – Agência Nacional de Transporte Aquaviário, autorização para prestação de serviço de transporte de cargas na navegação interior de percurso longitudinal interestadual e internacional (Conforme Resolução Nº. 1558-ANTAQ, DE 11 DE DEZEMBRO DE 2009) ;
1.1 Segundo interpretação do representante, a resolução acima combinada com o item 4, ‘a’, I, da Súmula Administrativa 01-ANTAQ, a autorização da Antaq seria necessária apenas para transportes longitudinais interestaduais, internacionais e em faixa de fronteira. Nesse sentido, o representante informa que apenas 9 municípios do Amazonas possuem sede dentro da faixa de fronteira.
Conforme consta nos Ofícios de oitiva (peças 22 e 23) , os responsáveis foram chamados em oitiva para se manifestarem sobre:
a) ausência de justificativa sobre a possibilidade de subcontratar quase a totalidade do objeto do pregão eletrônico 11/2017, o que afronta a jurisprudência do TCU, a qual, de acordo com o art. 72 c/c o art. 78, VI, da Lei 8.666/1993, entende que a subcontratação deve ser tratada como exceção, somente admitida a subcontratação parcial e, ainda assim, desde que seja demonstrada a inviabilidade técnico-econômica da execução integral do objeto por parte da contratada, e que haja autorização formal do contratante, conforme Acórdão 3776/2017-TCU-Segunda Câmara;
b) ausência de demonstração da inviabilidade técnica de adjudicação do objeto por itens (mais precisamente, por modal) , bem como da demonstração da economicidade da adjudicação por lote no processo administrativo NUP 53106.000283/2017-24, o que afronta os arts. 3º, 15, inciso IV, e 23, § 1º, da Lei 8.666/1993, uma vez que a jurisprudência do TCU é pacífica no sentido de que o critério de julgamento de menor preço por lote somente deve ser adotado quando for demonstrada inviabilidade de promover a adjudicação por item e forem evidenciadas razões que demonstrem ser aquele o critério que conduzirá a contratações economicamente mais vantajosas, nos termos do Acórdão 1680/2015-TCU-Plenário;
c) ausência de motivação adequada na resposta do recurso apresentado por licitante no pregão eletrônico 11/2017, o que afronta a Lei 9.784/1999, em seu art. 50, inciso V, o qual estabelece que os atos administrativos que decidam recursos administrativos devem ser motivados, com a indicação dos fatos e dos fundamentos jurídicos;
d) presença no edital de cláusula restritiva à competição no item 2, subitem 1.4, alínea ‘f’, do apêndice 2 do Edital 11/2017-SE/AM, que impõe como condição de habilitação a Autorização/Habilitação/Registro na Agência Nacional de Transporte Aquaviário (ANTAQ) , para prestação de serviço de transporte de cargas na navegação interior de percurso longitudinal interestadual e internacional, considerando que tais tipos de percurso não se aplicam à maioria dos municípios nos quais serão prestados os serviços objeto da licitação;
e) ausência de previsão expressa no edital de que atestados e certificados devem ser exigidos daqueles que efetivamente realizarem o serviço, o que vai de encontro a precedente do Acórdão 2992/2011-TCU-Plenário, o qual entende que no caso de subcontratação de parcela da obra para a qual houve solicitação de atestados de qualificação técnica na licitação, ou na hipótese de não terem sido exigidos atestados por se tratar de serviço usualmente prestado por limitadíssimo número de empresas, a contratada original deve exigir da subcontratada comprovação de capacidade técnica, disposição essa que deve constar, necessariamente, do instrumento convocatório.
No que tange ao item ‘a’ a ECT apresentou o seguinte esclarecimento (peça 32, p. 4) :
A justificativa sobre a possibilidade de subcontratação foi apresentada pela área técnica requisitante (GERAE/GCTCE/SE/AM) , no Termo de Referência — TR. n°. 951/2017 de 04/05/2017 (NUP: 53106.000283/2017-24; Volume 1; Fls. 132 a 156) , nem 16, alínea ‘b’ a subcontratação de terceiros, até o limite de 90% a justificativa para a subcontratação deve-se ao fato de que a operação do projeto INEP/2017; ENEM; ENEM-PPL e ENADE é de caráter sazonal, cuja logística necessita de uma demanda grande de veículos (embarcações, aeronaves) para sua realização. Conforme consta à fl. 148 do documento em questão, as informações ali prestadas são de responsabilidade do órgão emissor.
1.2 Tal afirmação já foi objeto de análise por esta Unidade Técnica, a qual entendeu que tal justificativa não encontra amparo técnico (peça 17, p. 2) .
1.3 O edital, em seu item 1.4, estabelece (peça 4, p. 4) :
1.4. Será permitida a subcontratação de terceiros para realização dos serviços descritos no objeto deste contrato até o limite de 90% (noventa por cento) das viagens, sendo os demais 10% (dez por cento) o mínimo previsto para prestação por recursos próprios da contratada. A justificativa para a subcontratação deve-se principalmente ao fato de que a operação do projeto INEP/2017: ENEM, ENEM-PPL E ENADE, é de caráter sazonal, cuja logística necessita de uma demanda grande de veículos (embarcações, aeronaves) para sua realização.
1.4 Contudo, os serviços que correspondem ao projeto INEP/2017 perfazem apenas 35,36% do total de viagens, sendo a justificativa supracitada insuficiente. Assim, a possibilidade de subcontratação de 90% do contrato pode ser interpretada como burla ao entendimento sedimentado do TCU de vedação à subcontratação total, a exemplo do Acórdão 3776/2017-TCU-Segunda Câmara, Rel. Min. André de Carvalho:
A subcontratação deve ser tratada como exceção. Só é admitida a subcontratação parcial e, ainda assim, desde que seja demonstrada a inviabilidade técnico-econômica da execução integral do objeto por parte da contratada, e que haja autorização formal do contratante.
1.5 Não se localizou qualquer fundamento robusto para a possibilidade de subcontratação de 90% do contrato. Nesse sentido, o edital somente apresenta justificativa para a possibilidade de subcontratar 35,36% do objeto, remanescendo sem respaldo técnico o restante dos 90%.
Quanto à ausência de demonstração da inviabilidade técnica de adjudicação do objeto por itens (mais precisamente, por modal) , a ECT apresentou o seguinte argumento (peça 32, p. 4) :
Referente à ADJUDICAÇÃO do objeto por lote, informamos que o processo possui justificativa para a formação do lote conforme consta no subitem 1.1 do Termo de Referência — TR na. 951/2017 de 04/05/2017 (NUP: 53106.000283/2017-24; Volume 1; Fls. 132 a 156) , Item 1.1 ‘Justificativa’, em que a área técnica competente entendeu que ‘O parcelamento dos objetos em lates poderá ensejar prejuízo ao conjunto ou complexo do objeto a ser licitado, visto o necessidade de que todos os veículos (embarcações) devem apresentar capacidade estrutural, conforme origem e destino da carga, para que a execução do objeto seja realizada sem problemas, garantindo que este projeto, de interesse nacional, o INEP/2017; ENEM, ENE-PPL e ENADE, não fique prejudicado quanto á distribuição dos provas’. Ademais, foram apresentadas as justificativas descritas no item 12. quanto ao segmento de mercado, ganho por escala, padronização e prejuízo em caso de não agrupamento. Conforme consta à fl. 148 do documento em questão, as informações ali prestadas são de responsabilidade do órgão emissor, no caso, a área técnica requisitante do serviço (GERAE/GCTCE/SE/AM) 
1.6 Novamente, a manifestação da empresa pública não veio acompanhada de nenhum elemento ou cálculo que suportasse adequadamente o afastamento da adjudicação por lotes. Mostra-se confuso o argumento de que existe ganho de escala na adjudicação de grupos e ainda assim permitir a subcontratação de 90% do objeto contratado, o que sinaliza que na verdade a ECT não espera que uma única empresa seja capaz de executar todo o objeto.
1.7 Assim, tal assertiva não veio acompanhada de nenhuma evidência, e simplesmente silenciou sobre se tratar de três modais diferentes: rodoviário, fluvial e aéreo. Dessa forma, a justificativa apresentada de capacidade estrutural e padronização não faz sentido, uma vez que cada modal possui especificidades bastante distintas, como a capacidade de carga e de deslocamento.
 Sobre a ausência de motivação adequada na resposta do recurso apresentado por licitante no pregão eletrônico 11/2017, o que afronta a Lei 9.784/1999, a ECT informou:
A resposta do pregoeiro, se deu de acordo com a forma descrita por edital (Via e-mail) , e atendeu ao prazo determinado no edital (24 horas de seu recebimento) . Conforme relato dos responsáveis à época, a fundamentação ocorreu por meio de comunicação telefônica. Assim, os relatos trazem que houve fundamentação, restando a falha procedimental de ausência de formalização no mesmo e-mail que enviou a resposta ao recurso. Cabe mencionar que o técnico responsável foi orientado, apesar de não compor mais a equipe de pregoeiros/licitantes dos Correios.
1.8 A manifestação acima é confusa, porém permite concluir que não houve a devida fundamentação, uma vez que não se deu me maneira escrita e por e-mail, nos termos do edital.
Quanto à possível cláusula restritiva à competição no item 2, subitem 1.4, alínea ‘f’, do apêndice 2 do Edital 11/2017-SE/AM, que impõe como condição de habilitação a Autorização/Habilitação/Registro na Agência Nacional de Transporte Aquaviário (ANTAQ) , para prestação de serviço de transporte de cargas na navegação interior de percurso longitudinal interestadual e internacional, considerando que tais tipos de percurso não se aplicam à maioria dos municípios nos quais serão prestados os serviços objeto da licitação, a ECT alegou (peça 32, p.4 e 7) :
A exigência editalícia apoia-se na legislação especifica (RESOLUÇÃO ANTAQ 1558/2009) , que estabelece as normas para outorga de autorização para a prestação de serviço de transporte de cargas, na qual não há possibilidade de operação.
 (...) 
Importante destacar que, atualmente, os Correios, submetem-se a Lei 13.303/2016, que estabelece no §1° do art. 78 a aplicação das exigências de qualificação técnica à subcontratada, dirimindo a partir de sua aplicação, qualquer impasse sobre o assunto.
1.9 A manifestação da ECT possui amparo legal, conforme §1° do art. 78 da Lei 13.303/2016:
art. 78 (...) 
§ 1° A empresa subcontratada deverá atender, em relação ao objeto da subcontratação, as exigências de qualificação técnica impostas ao licitante vencedor
1.10 Outro fato importante de se destacar é que o Pregão Eletrônico 11/2017 se deu justamente no período de 24 meses para as empresas promoverem as adequações e adaptações para a plena aplicação da Lei 13.303/2016, amparada pelo art. 97 da mesma Lei.
A mesma aplicação do §1° do art. 78 da Lei 13.303/2016 também supre a ausência de previsão expressa no edital de que atestados e certificados devem ser exigidos daqueles que efetivamente realizarem o serviço, último item a ser solicitada a manifestação da ECT 
De maneira geral, o edital possuía algumas falhas que poderiam ensejar em prejuízo à competitividade, ou falta de clareza. Não obstante, em que pese as falhas identificadas, foi possível verificar que o certame foi competitivo, contando com a participação de sete licitantes, as quais efetuaram noventa lances (peça 11, p. 141, 167) . Dessa maneira que não se verifica, no caso, o cerceamento à competitividade, sendo o preço adjudicado com desconto de mais de 50% do preço de referência, R$ 250.000,00 contra R$ 524.449,97, após ampla competição.
1.11 Assim, mostra-se oportuno e suficiente a ciência das irregularidades cometidas, bem como determinar à ECT que se abstenha de prorrogar o Contrato 30/2017, decorrente do pregão em tela, o qual foi firmado em 3/10/2017 (peça 11, p. 171-202) . Outra medida mais enérgica poderia ocasionar o periculum in mora ao reverso.
CONCLUSÃO
O documento constante da peça 2 deve ser conhecido como representação, por preencher os requisitos previstos nos arts. 235 e 237, VII, do Regimento Interno/TCU c/c o art. art. 113, § 1º, da Lei 8.666/1993 e no art. 103, § 1º, da Resolução-TCU 259/2014.
Com o fito de evitar que as irregularidades identificadas ocorram novamente, deve-se dar ciência à Superintendência Estadual de Operações SE/AM da Empresa Brasileira de Correios e Telégrafos (ECT) no tocante às seguintes impropriedades, com vistas à adoção de providências internas:
	a) ausência de justificativa adequada sobre a possibilidade de subcontratação de quase a totalidade do objeto do Pregão Eletrônico 11/2017. A jurisprudência do TCU entende, de acordo com o art. 72 c/c o art. 78, VI, da Lei 8.666/1993, que a subcontratação deve ser tratada como exceção, somente admitida a subcontratação parcial e, ainda assim, desde que seja demonstrada a inviabilidade técnico-econômica da execução integral do objeto por parte da contratada, e que haja autorização formal do contratante, conforme Acórdão 3776/2017-TCU-Segunda Câmara, Relator: André de Carvalho;
	b) ausência de demonstração da inviabilidade técnica da adjudicação do objeto por itens (mais precisamente por modal) , no âmbito do Pregão Eletrônico 11/2017, bem como da demonstração da economicidade da adjudicação por lote. Com base nos arts. 3º, 15, IV, e 23, § 1º, da Lei 8.666/1993, a jurisprudência do TCU é pacífica no sentido de que o critério de julgamento de menor preço por lote somente deve ser adotado quando for demonstrada inviabilidade de se promover a adjudicação por item e evidenciadas razões que demonstrem ser aquele o critério que conduzirá a contratações economicamente mais vantajosas, nos termos do Acórdão 1680/2015-TCU-Plenário, Relator: Marcos Bemquerer;
	c) ausência de motivação adequada na resposta do recurso apresentado por licitante no Pregão Eletrônico 11/2017, uma vez que a Lei 9.784/1999, em seu art. 50, V, estabelece que os atos administrativos que decidam recursos administrativos devem ser motivados, com a indicação dos fatos e dos fundamentos jurídicos;
Sugere-se, ainda, determinar à Superintendência Estadual de Operações SE/AM da Empresa Brasileira de Correios e Telégrafos (ECT) que se abstenha de prorrogar o Contrato 30/2017, caso ainda esteja em vigência, decorrente do Pregão Eletrônico 11/2017, a fim de não reincidir nas irregularidades identificadas nestes autos e que ensejaram ciência a essa entidade. Assim, não se incorrerá no risco de solução de continuidade na prestação do serviço do objeto do referido pregão.
PROPOSTA DE ENCAMINHAMENTO
Ante todo o exposto, submetem-se os autos à consideração superior, propondo:
	a) conhecer da presente representação, satisfeitos os requisitos de admissibilidade previstos nos arts. 235 e 237, inciso VII, do Regimento Interno deste Tribunal, c/c o art. 113, § 1º, da Lei 8.666/1993, e no art. 103, § 1º, da Resolução-TCU 259/2014, para, no mérito, considerá-la procedente;
	b) determinar à Superintendência Estadual de Operações SE/AM da Empresa Brasileira de Correios e Telégrafos (ECT) , com fundamento no art. 250, inciso II, do RI/TCU, que se abstenha de prorrogar o Contrato 30/2017, caso ainda esteja vigente, oriundo do Pregão Eletrônico 11/2017, a fim de não reincidir nas irregularidades identificadas nestes autos e que ensejaram ciência a essa entidade;
	c) dar ciência à Superintendência Estadual de Operações SE/AM da Empresa Brasileira de Correios e Telégrafos (ECT) sobre as seguintes impropriedades, detectadas no âmbito do Pregão Eletrônico 11/2017, com vistas à adoção de providências internas que previnam a ocorrência de outras semelhantes, inclusive no âmbito de futuras licitações para contratação de objeto similar:
	c.1) ausência de justificativa adequada sobre a possibilidade de subcontratar quase a totalidade do objeto do Pregão Eletrônico 11/2017, o que afronta a jurisprudência do TCU, a qual, de acordo com o art. 72 c/c o art. 78, VI, da Lei 8.666/1993, entende que a subcontratação deve ser tratada como exceção, somente admitida a subcontratação parcial e, ainda assim, desde que seja demonstrada a inviabilidade técnico-econômica da execução integral do objeto por parte da contratada, e que haja autorização formal do contratante, conforme Acórdão 3776/2017-TCU-Segunda Câmara, Relator: André de Carvalho;
	c.2) ausência de demonstração da inviabilidade técnica de adjudicação do objeto por itens (mais precisamente por modal) , bem como da demonstração da economicidade da adjudicação por lote no processo administrativo NUP 53106.000283/2017-24, o que afronta os arts. 3º, 15, IV, e 23, § 1º, da Lei 8.666/1993. Nesse sentido, a jurisprudência do TCU é pacífica no sentido de que o critério de julgamento de menor preço por lote somente deve ser adotado quando for demonstrada inviabilidade de se promover a adjudicação por item e evidenciadas razões que demonstrem ser aquele o critério que conduzirá a contratações economicamente mais vantajosas, nos termos do Acórdão 1680/2015-TCU-Plenário, Relator: Marcos Bemquerer
	c.3) ausência de motivação adequada na resposta do recurso apresentado por licitante no Pregão Eletrônico 11/2017, o que afronta a Lei 9.784/1999, em seu art. 50, V, o qual estabelece que os atos administrativos que decidam recursos administrativos devem ser motivados, com a indicação dos fatos e dos fundamentos jurídicos;
	d) dar ciência do acórdão que vier a ser proferido ao representante e à Empresa Brasileira de Correios e Telégrafos, destacando que o relatório e o voto que fundamentam a deliberação ora encaminhada podem ser acessados por meio do endereço eletrônico www.tcu.gov.br/acordaos e que, caso tenham interesse, o Tribunal pode encaminhar-lhes cópia desses documentos sem quaisquer custos para V. Sas.;
	e) arquivar o presente processo, com fundamento no art. 169, inciso III, do Regimento Interno do Tribunal.”
É o relatório

Gustavo Esperança Vieira (OAB/SP 212.756) e outros representando a Empresa Brasileira de Correios e Telégrafos.

Não atuou.

REPRESENTAÇÃO DE LICITANTE. PRESTAÇÃO DE SERVIÇO DE TRANSPORTE MULTIMODAL PARA A ECT. CONHECIMENTO. IMPROCEDÊNCIA. ARQUIVAMENTO.

REPRESENTAÇÃO (REPR)

Secretaria do TCU no Estado do Amazonas - Sec/MA.

Trata-se de representação, sem pedido de cautelar, ofertada pela empresa Amazônia Representação, Comércio e Serviços de Máquinas e Equipamentos Ltda. a respeito de possíveis irregularidades ocorridas no Pregão Eletrônico 11/2017, realizado pela Superintendência Estadual de Operações (SE/AM) da Empresa Brasileira de Correios e Telégrafos (ECT) , cujo objeto é a prestação de serviço de transporte multimodal (rodoviário e/ou aéreo e/ou fluvial) de cargas postais e/ou especiais do projeto INEP/2017: ENEM, ENEM-PPL e ENADE, da origem ao destino, ida e volta, com valor máximo estabelecido em R$ 524.449,97.
Recebida a representação, a Secretaria do TCU no Estado do Amazonas - Sec/AM promoveu diligência à ECT. A unidade técnica instruiu o processo e propôs determinações e arquivamento da representação. Antes de decidir o mérito do processo, e em respeito ao contraditório e à ampla defesa, determinei a realização das oitivas dos envolvidos.
Analisadas as correspondentes resposta, a secretaria propôs determinar à ECT que se abstivesse de prorrogar o Contrato 30/2017, caso ainda estivesse vigente, oriundo do Pregão Eletrônico 11/2017, a fim de que não reincidisse nas irregularidades identificadas nos autos: ausência de justificativa adequada sobre a possibilidade de subcontratar quase a totalidade do objeto do Pregão Eletrônico 11/2017, o que afronta a jurisprudência do TCU; e ausência de demonstração da inviabilidade técnica de adjudicação do objeto por itens (mais precisamente por modal) .
Com as devidas vênias, deixo de acompanhar as propostas de determinação e de ciência da unidade técnica. 
Explico. 
As irregularidades descritas, na avaliação da unidade instrutiva, teriam potencial de prejudicar a concorrência, elevando o preço do objeto licitado. Entretanto, verifiquei nos autos que ocorreu o contrário (peça 37, p. 5) : 
“De maneira geral, o edital possuía algumas falhas que poderiam ensejar em prejuízo à competitividade, ou falta de clareza. Não obstante, em que pese as falhas identificadas, foi possível verificar que o certame foi competitivo, contando com a participação de sete licitantes, as quais efetuaram noventa lances (peça 11, p. 141, 167) . Dessa maneira que não se verifica, no caso, o cerceamento à competitividade, sendo o preço adjudicado com desconto de mais de 50% do preço de referência, R$ 250.000,00 contra R$ 524.449,97, após ampla competição.” 
Observo que não intento divergir de entendimento consolidado desta Corte de Contas quanto às regras de subcontratação e de adjudicação de objeto por itens (por modais de transporte, no caso concreto) que a unidade técnica procurou seguir; certamente para bens e serviços comuns, tais entendimentos são pertinentes e até mesmo mandatórios. 
Não é o caso desta representação, pois se trata de complexa operação logística de distribuição de material sigiloso (provas do ENEM) , com rígido controle de horário (as provas devem iniciar no mesmo horário, em todo o território nacional) , no interior da Amazônia, que possui severas restrições de logística e de acesso.
Exigir que o gestor gerencie três contratos de transporte por modal (aéreo, terrestre e fluvial) , garantindo que sejam transferidos de um para o outro, com rígido controle de horário, contendo material sigiloso, não me parece razoável. Há maior risco de quebra de sigilo de provas e de atrasos com três contratantes em vez de apenas um. Elevados riscos que poderiam comprometer o exame em todo o País, com prejuízo de milhões de reais.
Destarte, ante as peculiaridades do objeto contratado e a ampla competitividade observada no certame, esta representação deve ser considerada improcedente.
	Ante o exposto, VOTO por que seja aprovada a minuta de deliberação que submeto a este Colegiado.
TCU, Sala das Sessões Ministro Luciano Brandão Alves de Souza, em 23 de abril de 2019.
ANA ARRAES 
Relatora